【裁判字號】    95,上更(二),478
【裁判日期】    951116
【裁判案由】    偽造有價證券等
【裁判全文】
臺灣高等法院刑事判決             95年度上更(二)字第478號
上  訴  人
即  被  告  甲○○
指定辯護人  本院公設辯護人周君穎
上列上訴人因偽造有價證券案件，不服臺灣桃園地方法院89年度
訴字第15號，中華民國90年11月16日第一審判決（起訴案號：臺
灣桃園地方法院檢察署88年度偵字第16699號）提起上訴，經判
決後，由最高法院第2次發回更審，本院判決如下：
    主  文
原判決撤銷。
甲○○無罪。
    理  由
一、公訴意旨略以：甲○○於民國（下同）88年1 月間，因欲成
    立房屋仲介公司，乃經由友人呂美麗介紹認識乙○○，並商
    得乙○○同意，以乙○○名義在桃園縣八德市○○路1044號
    設立登記「詠欣房屋仲介開發有限公司」（下稱詠欣房屋）
    。甲○○旋即帶同乙○○前去富邦商業銀行八德分行（下稱
    富邦銀行），以乙○○名義開立活期儲蓄存款帳戶（即乙存
    ）供詠欣房屋仲介公司營業使用，乙○○並將身分證影本及
    印章交由甲○○保管，惟乙○○表示不得再以其名義申請開
    立支票使用。詎甲○○未經乙○○同意，即基於概括犯意，
    先於88年3月3日至新竹國際商業銀行瑞豐分行（下稱新竹商
    銀）以「詠欣房屋仲介公司乙○○」名義申請開立支票存款
    帳戶（即甲存），並於支票存款開戶申請書上偽簽乙○○姓
    名，及盜用乙○○印章。經新竹商銀瑞豐分行徵信完成後，
    甲○○又於同年月19日，前往該行於支票存款約定書及支票
    存款印鑑卡上偽簽乙○○姓名，及盜用乙○○印章，再交由
    不知情之新竹商銀瑞豐分行行員辦理，足以生損害於乙○○
    及新竹商銀瑞豐分行。迨完成開戶後，甲○○向新竹商銀瑞
    豐分行領取帳號000000000號戶名為乙○○之支票簿3本後，
    即意圖供行使之用，並基於概括犯意，自同年3月間領用支
    票時起至同年9 月間止，連續盜用保管之乙○○印章，蓋用
    於前開支票上，據以偽造如附表所示之詠欣房屋仲介公司乙
    ○○名義之支票，並持交不特定之客戶，因認甲○○涉犯刑
    法第201條第1項偽造有價證券及第210條偽造私文書罪嫌云
    云。
二、按犯罪事實應依證據認定之，無證據不得認定犯罪事實，刑
    事訴訟法第154條第2項定有明文。又事實之認定，應憑證據
    ，如未能發現相當證據，或證據不足以證明，自不能以推測
    或擬制之方法，為裁判基礎。而告訴人之告訴，係以使被告
    受刑事訴追為目的，是其陳述是否與事實相符，仍應調查其
    他證據以資審認。最高法院分別著有40年台上字第86號、52
    年台上字第1300號判例。且認定犯罪事實所憑之證據，雖不
    以直接證據為限，間接證據亦包括在內，然而無論直接證據
    或間接證據，其為訴訟上之證明，須於通常一般之人均不致
    有所懷疑，而得確信其為真實之程度者，始得據為有罪之認
    定，倘其證明尚未達此一程度，而有合理之懷疑存在時，無
    從為有罪之確信，自不得遽為有罪之判決。
三、檢察官認被告甲○○涉犯上開罪嫌，無非係以被害人乙○○
    之指述、被告之陳述、偽造之支票存款申請書、支票存款約
    定書、支票存款印鑑卡、偽造支票存根簿3本、切結書、及
    未回籠之偽造支票明細單為據。上訴人即被告甲○○於本院
    更一審固不否認有以告訴人乙○○名義，申請開戶並開立支
    票，惟堅決否認有何偽造文書與偽造有價證券之犯行，辯稱
    ：告訴人乙○○同意其同時開立甲存及乙存，在富邦銀行開
    戶時，係由乙○○陪同前往，而新竹商銀部分，係由行員至
    詠欣房屋看過營業狀況後，即准許開立支票存款帳戶，乙○
    ○未曾表示不得用其證件開立支票等語。
四、經查：
  (一)被告於88年1 月間商得告訴人乙○○同意，以告訴人乙○○
    名義，在桃園縣八德市○○路1044號設立登記詠欣房屋，業
    據告訴人乙○○坦承在卷（見原審卷第29頁反面），復有詠
    欣房屋之營利事業登記證及公司執照附卷可佐（見原審卷第
    39至41頁）。被告曾帶同告訴人乙○○前去富邦銀行，以乙
    ○○名義開立活期儲蓄存款帳戶（即乙存）供詠欣房屋仲介
    公司營業使用，亦據告訴人乙○○到庭證述無誤（見上訴卷
    第34頁），觀之於富邦銀行開戶當日留存之「乙○○」印鑑
    卡，核與嗣後88年3月19日被告於新竹商銀開立支票存款帳
    戶（即甲存），所留存之「乙○○」印鑑卡，其上印文相同
    （見原審卷第35頁、偵查卷第10頁），而告訴人乙○○既協
    同被告前往富邦銀行開立帳戶，衡情該印鑑卡上之印章應係
    由其本人提供才是，果如其嗣後所陳，該印章係由被告私自
    偽刻，其並未交付印章予被告（見上訴卷第118頁），何以
    被告會有相同之印章使用於新竹商銀開戶申請之相關文件上
    ？再參諸告訴人乙○○於偵查中，對於檢察官提問其身分證
    、印章為何在被告處，回答係借名開設詠欣房屋所致（見他
    字卷第9頁反面），並未否認印章係其放置被告處等情，顯
    見告訴人乙○○於同意借名設立詠欣房屋之際，即將身分證
    影本及印章交由被告保管，並非如其所陳，係由被告自己所
    刻，故被告於原審供承，告訴人乙○○答應開設詠欣房屋，
    並將富邦銀行之存摺及開戶印鑑章放在公司讓被告保管，被
    告亦拿該印鑑章至新竹商銀開甲存帳戶等情（見原審卷第21
    頁反面），足堪採信。
  (二)告訴人乙○○堅稱，其並未授權被告得開立支票存款帳戶（
    即甲存），且有明確向被告表示限制支票之使用（見原審卷
    第29頁反面、第101 頁、上訴卷第34頁），惟告訴人乙○○
    果有向被告明確告知不得使用支票一事，何以協同被告前去
    富邦銀行開戶時，亦同時申請支票，此有告訴人乙○○於原
    審陳稱：「... 到富邦銀行只有同意開戶，有申請支票，但
    富邦銀行未發放支票使用... 」（見原審卷第13頁反面）等
    語，核與被告所稱，告訴人乙○○陪同前去富邦銀行開甲、
    乙存帳戶，因詠欣房屋當時尚無營運業績，遂臨時將填好的
    甲存開戶文件撕掉作廢等情相符（見更一卷第25頁），自然
    於富邦銀行內未有被告聲請支票存款帳戶之文件，此有富邦
    銀行89年9月7日富銀德字第155號函覆在卷（見原審卷第64
    頁）。由上可知，告訴人乙○○稱一開始即限制被告使用支
    票之說辭，殊值懷疑，況告訴人乙○○亦明白陳述：因被告
    有票據法前科，無法申請支票，方借名開設詠欣房屋（見他
    字卷第9頁反面），證人呂美麗亦稱介紹二人相識，係因借
    名設立詠欣房屋一事（見上訴卷第122頁），則被告既係因
    無法申請支票之故，才向告訴人乙○○借名設立詠欣房屋，
    告訴人乙○○對此亦知之甚詳，何以仍會限制被告使用支票
    ，此情顯不合情理，亦證告訴人乙○○說辭矛盾。則告訴人
    乙○○嗣後翻異前詞，或稱當時僅填立活期儲蓄存款（即乙
    存）申請書，未填寫支票存款帳戶（即甲存）申請書（見原
    審卷第70頁），或稱富邦銀行開戶時，被告未事先提要開支
    票存款帳戶（見原審卷第101頁）云云，無非係為符合所言
    未授權之情，均不可採。至被告提出於本院前審之授權書（
    見上訴卷第95頁），雖雙方對此授權書簽立時機、於何種情
    況下所簽訂、授權內容均有爭執，惟觀諸被告與告訴人乙○
    ○係於84、85年間，經由呂美麗之介紹而認識，呂美麗係因
    無法借名予被告開設詠欣房屋，方轉而介紹告訴人乙○○與
    被告相識，有證人呂美麗於本院前審證述明確（見上訴卷第
    122頁），而被告對於其與告訴人乙○○相識之際，告訴人
    乙○○即委託其處理房屋抵押借款事宜一事，亦坦承不諱（
    見上訴卷第122至123頁），顯見該授權書無論係於85年即簽
    立，或91年6月27日前補簽，均與本案無關，亦無法資為有
    利或不利被告之佐證。再被告稱告訴人乙○○借名設立詠欣
    房屋，並未享有任何利益，僅由被告為乙○○及其女繳交健
    保費用55,400元（見上訴卷第33頁），有中央健保局91年4
    月11日健保承字第0910006271號函覆在卷（見上訴卷第47
    頁），則被告確自88年4月1日至89年10月31日止有為告訴人
    乙○○以雇主身分加保，乙○○之女彭淑琴則依附乙○○以
    眷屬身分加保之事，乙○○及其女甚至有連續於88年、89年
    使用健保卡之紀錄，惟乙○○卻於本院前審否認此事，稱其
    自88年起就無健保云云（見上訴卷第34頁），顯係為造成被
    告侵害其權利之不利陳述，並不足採，然亦可由此點得知，
    被告雖向告訴人乙○○借名設立詠欣房屋，惟其係以為乙○
    ○及其女投保並繳交健保費用為交換利益，並非於借名之初
    即有代價，否則以告訴人乙○○所稱僅借名被告2個月之說
    辭（見上訴卷第120頁），告訴人乙○○怎會繼續讓被告為
    其加保逾1年，顯見告訴人乙○○於此借名過程中，有得到
    某程度之利益，可得確定。再被告亦坦承，當初乙○○同意
    借名之際，並未提到甲存、乙存之類的事，雖未告知乙○○
    應同時開立甲存帳戶，然認為既然乙○○同意開公司，應也
    同意以乙○○名義開立支票存款帳戶才是（見原審卷第43至
    44頁），佐以被告寄交告訴人乙○○及案外人王宇珍、王偉
    之存證信函，亦僅載述被告向告訴人乙○○借名一事（見他
    字卷第16頁、第17頁），顯見被告與告訴人乙○○二人間，
    就是否開立支票存款帳戶一事，並無明確約定。綜上所陳，
    被告既因無法開立支票才借名設立詠欣房屋，且告訴人乙○
    ○亦將身分證影本及印鑑章交付，並陪同被告前往富邦銀行
    開立甲、乙存款帳戶（甲存帳戶嗣後未開立），亦未明確限
    制其不得使用支票，乙○○亦由被告處得到代付健保費用之
    利益，則被告認為其得告訴人乙○○之概括授權，得使用負
    責人名義對外經營詠欣房屋，並得使用負責人名義之支票支
    付營業上往來產生之費用，參以被告所開立之支票並未使得
    告訴人乙○○負擔任何債務，業據乙○○陳述在卷（見上訴
    卷第71頁），且亦未有任何退票紀錄（見原審卷第117至127
    頁），則被告主觀上認為得到告訴人乙○○同意開立支票存
    款帳戶、申領支票使用一事，堪予認定。又告訴人乙○○既
    係因被告有票據法前科，無法申請支票使用，而同意被告借
    其名義設立詠欣房屋，並將其身分證影本及印鑑章交付予被
    告，且陪同被告前往富邦銀行開立甲、乙存款帳戶（甲存帳
    戶嗣後未開立）。衡情，開立公司對外營業與客戶交易，如
    無支票可使用，將極為不便，是客觀上，應認告訴人乙○○
    有默認被告可使用其名義向新竹商銀申請開立本件支票存款
    帳戶，申領支票使用，始符一般商情。
  (三)被告供述其所以於新竹商銀開立甲存帳戶，係因原與告訴人
    乙○○齊至富邦銀行開立帳戶時，因詠欣房屋尚處於籌備階
    段，未實際營運，而甲存帳戶尚待進行徵信工作，故無法開
    立甲存帳戶領取支票（見上訴卷第89至90頁），嗣後係詠欣
    房屋附近之新竹商銀行員官長坤帶同另一位行員，主動至詠
    欣房屋希望被告開戶，被告曾向其表示其非公司負責人，但
    為實際經營者，官長坤遂要求被告先開戶，並交辦公司資料
    及印鑑章，其會至店中，並要求被告約告訴人乙○○來店補
    簽，結果承辦人員沒來，新竹商銀仍讓被告領用支票使用，
    前後共領3本等語（見他字卷第11頁、原審卷第20頁反面、
    上訴卷第90頁）。核與新竹商銀支票存款開戶申請書上載明
    之日期為88年3月3日，及官長坤於同日對於被告申請支票存
    款帳戶之意見：「『勸募人員』意見：申請戶公司從事力霸
    房屋公司桃園介壽加盟店，立負責人乙○○，88.1.28核准
    設立登記迄今，為本行店週客戶，見往來誠意，『經實訪』
    認具增加本行存款實績潛力，准予甲、乙存開戶往來無虞。
    ... 」（見偵查卷第11頁正、反面）等情相符，顯見確係先
    由新竹商銀行員至詠欣房屋地址處，實地查訪並勸募被告開
    戶無訛。證人官長坤雖於原審否認曾說過可請被告先開戶，
    再由負責人乙○○補簽名一事，甚至證稱被告未告知其非負
    責人，因被告拿乙○○身分證影本，才以為被告就是乙○○
    云云（見原審卷第29頁），惟此與告訴人乙○○所稱，官長
    坤亦告知被告會請其一週內去補簽章等語不符（見他字卷第
    11頁），倘被告未曾告知官長坤其非名義上負責人，官長坤
    又何以向告訴人乙○○告知補簽名一事，衡諸官長坤所為證
    言因涉及自己業務疏失之事，並因此惹來官司，故其稱被告
    未告知其非負責人一事，顯有為己卸責之意，不足採信。參
    以官長坤於另案檢察官偵查中坦承：當時係因拓展銀行業務
    需要，又加上上級指示快速辦理，故予以便宜之措施，致申
    辦該法人開戶之過程有違規定，當時係於詠欣房屋內辦理等
    語，經核與證人即當時任職新竹商銀之經理曾森縣証稱：（
    問：官長坤請求證人證明係上級指示儘速辨理，所以才造成
    疏失的有何意見？）該公司有掛牌營業，無不良紀錄，在形
    式上符合申請資格，所以准予申請。（問：申請是否需公司
    代表人來開戶？）當初因店長（指甲○○）在店中，又承諾
    請負責人事後來補簽名同意，為拓展業務，予以便宜之措施
    。（問：官長坤是否因承辦此業務而獲得公司給予之任何利
    益？）無，純粹是為了拓展公司業績等語（均見九十一年十
    月十一日偵訊筆錄）相符。況當日至詠欣房屋辦理開戶程序
    者除官長坤外尚有該銀行之襄理及另名行員一節，亦據證人
    曾森縣證述明確，可知若非公司授意准予官長坤以便宜之措
    施辦理，而係官長坤和甲○○串通妄為，自會遭其他同事識
    破無法得逞。此有卷附臺灣桃園地方法院檢察署檢察官91年
    度偵字第6885號不起訴處分書可核（見最高法院94台上2713
    號第38頁），則被告既已向官長坤承認其非名義負責人乙○
    ○，惟乃實際負責人，在乙○○尚未補簽名之際，即受新竹
    商銀通知領票，其信賴新竹商銀給予之便宜措施，前往領取
    並使用支票，衡情應無偽造文書及偽造有價證券之故意至明
    。再告訴人乙○○亦稱，被告一再向其表示開票一定要本人
    去，（見他字卷第10頁反面、第11頁），亦證被告亦相信開
    立支票存款帳戶須負責人本人前往，則其在乙○○尚未補簽
    章之際，即受新竹商銀通知可以領票使用，遂認為此為銀行
    給予方便之故，核其主觀上亦僅信任新竹商銀之便宜措施，
    並未有偽造私文書及有價證券之故意甚明。
  (四)至被告於88年9 月10日書立之切結書，觀之內容僅在向告訴
    人乙○○及新竹商銀，告知支票存款帳戶之停止使用，及對
    於尚未開出之空白支票交付新竹商銀作廢、已開出之支票負
    責兌現等情（見他字卷第14頁），並不足以表示被告無誤認
    已得告訴人乙○○授權之可能。而被告所填載之向新竹商銀
    申請支票存款帳戶之相關申請文件（支票存款申請書、支票
    存款約定書、支票存款印鑑卡），及領得之支票存根簿3 本
    、未回籠之支票明細單，均僅能證明被告有申請及使用支票
    之事實，尚無足以證明被告存有偽造私文書及偽造有價證券
    之主觀犯意。
  (五)證人呂美麗於本院前審雖證述，其代被告向乙○○說明借名
    之事，當時並未提到開立支票的問題，惟其亦陳對於被告與
    乙○○間開立支票之事，並不知情（見上訴卷第32頁），則
    證人呂美麗此部分所陳，亦無足為有利或不利被告之佐證。
    另證人呂美麗對於因何事介紹被告與告訴人乙○○相識，雖
    前後陳述歧異，嗣後改稱為了買房子之事才介紹二人認識（
    見上訴卷第122頁、第124頁），惟衡諸告訴人乙○○所言，
    被告係因無法申請支票使用，才向其借名開設詠欣房屋等情
    （見他字卷第9頁反面），應認證人於本院前審同日先稱之
    因借名才介紹二人認識為真。至被告於本院更一審聲請調取
    另案官長坤偽造有價證券全卷、傳訊告訴人乙○○、證人官
    長坤、及請求官長坤查報與其同行至詠欣房屋之行員姓名一
    節，因告訴人乙○○經合法傳喚不到庭，且乙○○與官長坤
    皆已於原審證述明確，本案事證已明，別無再予傳訊與調卷
    之必要，併予敘明。
五、綜上所述，本件告訴人乙○○指訴既有瑕疵，即無法據此推
    論被告犯行，檢察官所提其他事證，亦無法證明被告主觀上
    具有偽造私文書及有價證券之犯意，實難認在客觀上已達於
    一般人均不致有懷疑，而得確信被告確有犯罪之程度，此外
    查無其他積極證據足認被告有檢察官指訴之犯行，既無證據
    證明被告犯罪，依法自應為無罪之判決。
六、原審未據詳查，遽憑告訴人陳述之瑕疵，及以證人官長坤證
    言之可信度，而為被告有罪之諭知，即有未洽。被告上訴執
    此指摘原判決不當，為有理由，應由本院將原判決撤銷，改
    判被告無罪。
七、被告經合法傳喚，無正當之理由不到庭，爰不待其陳述，逕
    行判決。
據上論斷，應依刑事訴訟法第369條第1項前段、第371條、第364
條、第301條第1項前段，判決如主文。
本案經檢察官蔡薰慧到庭執行職務。
中    華    民    國    95    年    11    月    16    日
                  刑事第十二庭  審判長法  官  蔡永昌
                                      法  官  施俊堯
                                      法  官  張正亞
以上正本證明與原本無異。
如不服本判決，應於收受送達後十日內向本院提出上訴書狀，其
未敘述上訴之理由者並得於提起上訴後十日內向本院補提理由書
（均須按他造當事人之人數附繕本）。
                                      書記官  鄭信昱
中    華    民    國    95    年    11    月    16    日
附表：
┌──┬───────────┬──────────┬──────────┐
│編號│        票號          │     作廢部分       │    未提出交換部分  │
├──┼───────────┼──────────┼──────────┤
│ １ │ AA0000000-AA0000000  │AA0000000、AA0000000│AA0000000、AA0000000│
│    │                      │AA0000000、AA0000000│AA0000000、AA0000000│
│    │                      │AA0000000、AA0000000│AA0000000、AA0000000│
│    │                      │AA0000000、AA0000000│AA0000000、AA0000000│
│    │                      │AA0000000、AA0000000│                    │
├──┼───────────┼──────────┼──────────┤
│ ２ │  AA0000000-AA0000000 │AA0000000、AA0000000│AA0000000、AA0000000│
│    │                      │                    │AA0000000、AA0000000│
│    │                      │                    │AA0000000、AA0000000│
│    │                      │                    │AA0000000、AA0000000│
├──┼───────────┼──────────┼──────────┤
│ ３ │  AA0000000-AA0000000 │AA0000000、AA0000000│AA0000000、AA0000000│
│    │                      │AA0000000、AA0000000│AA0000000           │
│    │                      │AA0000000、AA0000000│                    │
└──┴───────────┴──────────┴──────────┘


司法院資訊處製作；財團法人民間司法改革基金會備份。
